【裁判字號】    99,重勞上,2
【裁判日期】    990720
【裁判案由】    給付退休金差額
【裁判全文】
臺灣高等法院民事判決                 99年度重勞上字第2號
上  訴  人  丙○○
            丑○○
            丁○○
            戊○○
            闕福全
            己○○
            甲○○
            子○○
            辛○○
            庚○○
            壬○○
共      同
訴訟代理人  周德壎律師
上  訴  人  台灣國際標準電子股份有限公司
法定代理人  乙○○
訴訟代理人  陳峰富律師
            張簡勵如律師
            施汎泉律師
上列當事人間給付退休金差額事件，兩造對於中華民國98年11月
17日臺灣士林地方法院98年度重勞訴字第11號第一審判決各自提
起上訴，本院於99年7月6日言詞辯論終結，判決如下：
    主      文
原判決關於命上訴人台灣國際標準電子股份有限公司給付上訴人
丙○○、丑○○、丁○○、戊○○、闕福全、己○○、甲○○、
子○○、辛○○、庚○○、壬○○如附表3所示之本息及該部分
假執行之宣告，暨訴訟費用之裁判均廢棄。
上廢棄部分，上訴人丙○○、丑○○、丁○○、戊○○、闕福全
、己○○、甲○○、子○○、辛○○、庚○○、壬○○在第一審
之訴及其假執行之聲請均駁回。
上訴人丙○○、丑○○、丁○○、戊○○、闕福全、己○○、甲
○○、子○○、辛○○、庚○○、壬○○之上訴駁回。
第一、二審訴訟費用由上訴人丙○○、丑○○、丁○○、戊○○
、闕福全、己○○、甲○○、子○○、辛○○、庚○○、壬○○
負擔。
    事實及理由
壹、程序方面：
    台灣國際標準電子股份有限公司（下稱國際標準電子公司）
    原法定代理人為羅旻，嗣於民國 (下同)99年4月22日變更為
    乙○○，有國際標準電子公司99年度第1 次董事會會議紀錄
    及變更登記表可稽（見本院卷第185-187頁）， 經其具狀聲
    明承受訴訟（見本院卷第173 頁反面），核無不合，先予敘
    明。
貳、實體方面：
一、上訴人丙○○、丑○○、丁○○、戊○○、闕福全、己○○
    、甲○○、子○○、辛○○、庚○○、壬○○ (下稱丙○○
    等11人) 起訴主張：伊等原均任職於國際標準電子公司，分
    別於附表1 所示之日期退休，國際標準電子公司各核給伊等
    如附表1所示之月平均工資、退休金基數，並已支付如附表1
    所示之退休金。惟依國際標準電子公司工作規則，伊等退休
    金之給付，應依勞動基準法規定計算，而伊等退休前6 個月
    內，曾分別領取如附表1 所示之年終（中）獎金，國際標準
    電公司核定伊等月平均工資，竟未依勞動基準法規定，將之
    納為計算基礎，致月平均工資低算，而短付伊等退休金等情
    。爰依兩造間勞動契約關係，求為命國際標準電子公司給付
    伊等如附表2 所示之金額及利息之判決。
二、國際標準電子公司則以：丙○○等11人領取之年終（中）獎
    金非屬工資，不能列為月平均工資計算基礎。縱認年終（中
    ）獎金屬於工資，亦不得將其全數列入計算等語，資為抗辯
    。
三、原審判決國際標準電子公司應給付丙○○等11人如附表3 所
    示之金額及利息，並駁回丙○○等11人其餘請求。兩造各就
    其等敗訴部分提起上訴。丙○○等11人上訴聲明及答辯聲明
    為：(一)原判決不利於丙○○等11人之部分均廢棄。(二)前開廢
    棄部分，國際標準電子公司應再給付丙○○等11人如附表4
    所示之金額及利息。(三)願供擔保，請准宣告假執行。(四)國際
    標準電子公司之上訴駁回。
    國際標準電子公司上訴聲明及答辯聲明為：(一)原判決不利於
    國際標準電子公司之部分廢棄。(二)前開廢棄部分，丙○○等
    11人在第一審之訴及假執行之聲請均駁回。(三)丙○○等11人
    之上訴駁回。(四)如受不利判決，願供擔保，請准宣告免為假
    執行。
四、兩造不爭執之事實：
  (一)丙○○等11人原均任職於國際標準電子公司，分別於附表1
    所示之日期退休，國際標準電子公司分別核給丙○○如等11
    人如附表1 所示之月平均工資、退休金基數，並已支付丙○
    ○等11人如附表1所示之退休金。
  (二)丙○○等11人退休前6個月內，曾領取如附表1所示之年終（
    中）獎金，惟國際標準電子公司核定丙○○等11人月平均工
    資時，並未採納為計算基礎。
五、附表一「退休前6 個月領取之年終（中）獎金」，非屬經常
    性給與，不應納為月平均工資之計算基礎：
  (一)按勞基法第2條第3款規定：「工資：謂勞工因工作而獲得之
    報酬，包括工資、薪金及按計時、計日、計月、計件以現金
    或實物等方式給與之獎金、津貼及其他任何名義之經常性給
    與均屬之」；又同法施行細則第10條並將勞工非因工作而獲
    得之對價，或雇主為單方之目的而為任意性、恩給性之給付
    ，如年終金、競賽獎金、夜點費等，明文排除於上開條款
    所稱「其他任何名義之經常性給與」範圍之外，以杜爭議。
    故勞基法第2條第3款規定之工資，不僅為勞工因工作而獲得
    之報酬，且須經常性之給與，始足當之（最高法院91年台上
    字第347 號判決參照）；又獎金如屬於公司盈餘而抽取部分
    分配予員工，自與經常性給與有殊，不論其名稱為效率獎金
    或年節獎金，亦不論其發放方式為按節或按月先行借支，均
    不影響其屬於恩惠性、獎勵性之給與，與勞工之工作核無對
    價關係，尚不得計入工資之範圍；勞動基準法施行細則第10
    條規定：本法第2條第3款所稱之其他任何名義之經常性給與
    係指左列各款以外之給與，其第2 款所規定之獎金係指：年
    終獎金、競賽獎金、研究發明獎金、特殊功績獎金、久任獎
    金、節約燃料物料獎金及其他非經常性獎金。是依上開有關
    規定，年終獎金並非勞動基準法第59條第2 款之工資之一種
    （最高法院88年台上字第1638號、92年台上字第1960號判決
    參照）。
  (二)依國際標準電子公司於66年6月6日與庚○○所訂立之契約文
    件offering letter ：「our company presently has a
    standard annual bonus policy of two month base salar
    y paid semi-annually for coutinuous service with the
    company during the preceding six months..」（ 見原審
    調解卷第227頁）、 於69年11月17日與子○○訂立之契約文
    件offering letter：「our company has a standard annu
    al bonus policy of two month base salary paid semi-
    annually in accordance with TAISEL policy for contin
    uous service with the company during the preceding
    six months」（見原審調解卷第169頁）、於72年10月21日
    與甲○○所訂立之契約文件offering letter ：「TAISEL
    also normally has a bonus policy  of two month base
    salary  per year paid semi-annually for continuous
    service with  the company during the preceding six
    months」等語（見原審調解卷第164頁）， 其意旨略為「本
    公司目前標準年度獎金計劃，於發放前六個月持續任職本公
    司者，將提供每年兩個月本薪之獎金，每半年發放」，可知
    「2 month base salary paid semi-annually」之獎金發放
    ，係以「for continuous service during the preceding
    six months 」、 「for continuous service with the
    company during the preceding six months」 為條件，目
    的在於獎勵員工持續久任，避免人事流動，方便人事薪資之
    管理，使到任日期均不相同之員工，有規則的獎金發放方式
    ，此乃公司之政策考量，且給付具有條件，自非經常性之給
    與；又本件年終（中）獎金，勞工並未另外提供額外之勞務
    ，故不具勞務對價性。
  (三)依國際標準電子公司於70年8月10日公告所載:「國際標準電
    子公司每年7月及1月所發之年終獎金，僅發給在公司繼續服
    務滿半年以上，並於6月30日、12月31日仍在職之員工。 凡
    公司員工在於7月1日、1月1日以前離職者，均無該項年終獎
    金」；於70年8月19日就上開公告再為補充，載明：「 茲再
    對新進員工年終獎金之發放規定予以詳細說明，新進員工第
    1 次年終獎金，將於其繼續服務公司滿半年後發放，其於繼
    續服務滿半年前離職者，無該項年終獎金。此項年終獎金之
    發放係以其6 月30日、12月31日當日之本薪為準，並係對其
    自報到工作日起至6月30日或12月31日按比例發給」等語(見
    原審調解卷第306-307頁)。上開公告係英文、中文並列，中
    文已明確表示所發放者係屬「年終（中）獎金」，故丙○○
    等11人主張上開係屬「獎金」，非「年終（中）獎金」云云
    ，自無足取。
  (四)勞動基準法於73年7 月30日公布後，依國際標準電子公司所
    頒布工作規則，其第11章福利事項第83條規定：「本公司於
    每年年度終了結算，如有盈餘，除繳納稅捐彌補虧損及提列
    股息、公積金外，對於全年工作並無過失員工，發給年終獎
    金」、第63條規定：「本公司依照第83條規定，發給員工年
    終獎金（含年中先發之獎金），在同一年度內所有功過，經
    抵銷並列入年終獎金之增減…」 (見原審卷第26-35頁)。稽
    之上開規定亦係以國際標準電子公司必須於前一年度終了，
    經結算後有盈餘，併考量各員工於該年度是否具有過失，而
    為發放，故不具經常性。
  (五)依證人即國際標準電子公司人力資源處處長癸○○證稱：「
    公司年終獎金是依據工作規則第83條規定發放，年終獎金的
    目的是鼓勵員工留任，員工在當年沒有重大過失及公司有盈
    餘時，員工連續服務滿6 個月，公司就會發給，年終獎金只
    要符合條件即發給，數額都是一樣，於每年7月及隔年1月發
    給，每年2 次，並無因績效而有差別，個人績效的評比是反
    映在工作規則第48條之績效獎金，1981年8 月10日公告中的
    「bonus」獎金係指年中及年終獎金」等語（見本院卷第165
    -166頁)。 按證人癸○○係依其職務上所知而為證言，所為
    之證言與其將來退休時可領取之退休金亦攸關重大（其為不
    利之證言，將來退休時反射性亦受有損害），且與丙○○等
    11人並無仇隙，其所為不利於丙○○等11人之證言當屬可採
    。
  (六)國際標準電子公司自2009年1 月起將年終(中)獎金發放辦法
    ，分散在每個月薪資內，並要求員工簽立同意書，載明:「
    員工同意自今年起終止給付因持續服務於公司6 個月以上而
    於每年7月及1月各發放一個月基本薪資之年中及年終獎金。
    即使此獎金己明載於聘書中，員工均不得再向公司主張任何
    年中及年終獎金。公司同意給付員工基本薪資之6分之1作為
    每月生活津貼」等語（見原審卷第42-43頁）。 惟依證人癸
    ○○證稱：「公司於2009年取消年終獎金制度，因為在2006
    年開始，阿爾卡特台灣國際標準電子股份有限公司與Lucent
    要合併，合併過程中要比較兩家公司薪資制度是否符合，且
    在此過程中會解僱一些員工，當時為了要讓留下的員工安心
    ，建議公司改變一些制度，從2009年開始取消年終獎金制度
    」(見本院卷第166頁），足見該次薪資條件之變動，純為整
    合企業內部薪資結構，並於精簡人事之同時，強化留任員工
    之福利結構之目的，屬公司政策之執行，亦不能改變國際標
    準電子公司於變更前發給年終(中)獎金非具有給付經常性與
    對價性之本質，故丙○○等11人以該切結書主張年中、年終
    獎金，雖名為獎金，實為員工可要求之部分工資云云，自無
    足取。
  (七)依上開丙○○等11人與國際標準電子公司所簽立之契約文件
    ，並無保證有14個月薪資之給付；且公司年終獎金是依據工
    作規則第83條規定發放，個人績效的評比是反映在工作規則
    第48條之績效獎金上，亦經證人癸○○證明屬實，並有上開
    工作規則在卷可按，故丙○○等11人主張工作規則第83條是
    工作績效獎金，第63條是考績獎金云云，自無可取；另offe
    ring letter 係屬年中、年終獎金發放之約定，已如前述，
    此外，丙○○等11人並未能舉證證明除上開獎金外，國際標
    準電子公司尚有其他固定發放之獎金，故渠等依該offering
    letter文件，主張國際標準電子公司保證有14個月薪資，且
    每年於1月、7月所發放之獎金非屬年中、年終獎金云云，均
    無足取。
  (八)綜上，國際標準電子公司就年終或年中獎金之發放，除公司
    員工於各該年度之1至6月或7至12月持續到任， 尚須視前一
    年度是否有盈餘、員工是否無過失，始於當年度7 月份以及
    隔年度1 月份發給，均係對於年終或年中獎金發放之條件予
    以限制，是該給付並非員工所必得領取之經常性、對價性給
    付。
六、綜上所述，附表一「退休前6 個月領取之年終（中）獎金」
    ，非屬經常性給與，不應納為月平均工資之計算基礎，丙○
    ○等11人依兩造間勞動契約關係，請求國際標準電子公司給
    付伊等如附表2 所示之金額及利息，為無所據，不予准許。
    原審就上開不予准許部分，判命國際標準電子公司給付如附
    表3 所示之本息，並為假執行之宣告，尚有未合，是以國際
    標準電子公司提起上訴，指摘原判決此部分不當，求予廢棄
    改判，為有理由，爰由本院判決如主文第2 項所示；至原審
    就上開不應准許部分，駁回丙○○等11人之請求，尚無不當
    ，渠等提起上訴，指摘原判決此部分不當，請求國際標準電
    子公司應再給付丙○○等11人如附表4 所示之本息，並聲請
    宣告假執行，為無理由，應駁回其上訴。
七、本件事證已臻明確，兩造其餘主張與舉證，經審酌核與判決
    結果不生影響，爰不逐一論述，併此敘明。
八、據上論結，本件丙○○等11人之上訴為無理由，國際標準電
    子公司之上訴為有理由，依民事訴訟法第449條、第450條、
    第78條，判決如主文。
中    華    民    國    99    年    7     月    20    日
                    勞工法庭
                        審判長法  官  林恩山
                              法  官  陳雅玲
                              法  官  黃國忠
正本係照原本作成。
如不服本判決，應於收受送達後20日內向本院提出上訴書狀，其
未表明上訴理由者，應於提出上訴後20日內向本院補提理由書狀
（均須按他造當事人之人數附繕本）上訴時應提出委任律師或具
有律師資格之人之委任狀；委任有律師資格者，另應附具律師資
格證書及釋明委任人與受任人有民事訴訟法第466 條之1第1項但
書或第2 項（詳附註）所定關係之釋明文書影本。如委任律師提
起上訴者，應一併繳納上訴審裁判費。
中    華    民    國    99    年    7     月    22    日
                              書記官  陳明俐
附註：
民事訴訟法第466條之1（第1項、第2項）：
對於第二審判決上訴，上訴人應委任律師為訴訟代理人。但上訴
人或其他法定代理人具有律師資格者，不在此限。
上訴人之配偶、三親等內之血親、二親等內之姻親，或上訴人為
法人、中央或地方機關時，其所屬專任人員具有律師資格並經法
院認為適當者，亦得為第三審訴訟代理人。
附表1：(紀年：民國、幣別：新臺幣)
┌───┬────┬─────┬───┬──────┬───────┐
│姓  名│  日期  │月平均工資│退休金│   退休金   │退休前 6個月領│
│      │        │          │基數  │            │取之年終 (中) │
│      │        │          │      │            │獎金/發放年月 │
├───┼────┼─────┼───┼──────┼───────┤
│丙○○│95.1.31 │ 68,804元 │  25  │1,720,100元 │65,405元/95.1 │
├───┼────┼─────┼───┼──────┼───────┤
│丑○○│97.1.1  │ 70,107元 │  32.5│2,278,478元 │67,307元/97.1 │
├───┼────┼─────┼───┼──────┼───────┤
│丁○○│95.11.17│ 82,512元 │  32  │2,640,384元 │74,390元/95.7 │
├───┼────┼─────┼───┼──────┼───────┤
│戊○○│96.2.17 │112,614元 │  40.5│4,560,867元 │109,814元/96.1│
├───┼────┼─────┼───┼──────┼───────┤
│闕福全│93.10.1 │ 53,817元 │  33.5│1,802,807元 │45,372元/93.7 │
├───┼────┼─────┼───┼──────┼───────┤
│己○○│94.5.1  │103,782元 │  31.5│3,269,133元 │100,982元/94.1│
├───┼────┼─────┼───┼──────┼───────┤
│甲○○│94.3.1  │260,866元 │  36.5│9,521,609元 │258,066元/94.1│
├───┼────┼─────┼───┼──────┼───────┤
│子○○│93.10.1 │136,400元 │  39  │5,319,600元 │133,600元/93.7│
├───┼────┼─────┼───┼──────┼───────┤
│辛○○│96.4.3  │ 89,916元 │  37  │3,326,892元 │85,850元/96.1 │
├───┼────┼─────┼───┼──────┼───────┤
│庚○○│94.5.1  │ 61,207元 │  43  │2,631,901元 │49,440元/94.1 │
├───┼────┼─────┼───┼──────┼───────┤
│壬○○│96.7.3  │177,450元 │  37.5│6,654,375元 │174,650元/96.7│
└───┴────┴─────┴───┴──────┴───────┘
附表2：(紀年：民國、幣別：新臺幣)
┌───┬──────┬──────────────────────┐
│姓  名│   金  額   │       利         息                        │
├───┼──────┼──────────────────────┤
│丙○○│  272,525元 │自95年3月3日起至清償日止按年息5%計算之利息  │
├───┼──────┼──────────────────────┤
│丑○○│  364,585元 │自97年2月1日起至清償日止按年息5%計算之利息  │
├───┼──────┼──────────────────────┤
│丁○○│  396,736元 │自95年12月18日起至清償日止按年息5%計算之利息│
├───┼──────┼──────────────────────┤
│戊○○│  741,231元 │自96年3月20日起至清償日止按年息5%計算之利息 │
├───┼──────┼──────────────────────┤
│闕福全│  253,390元 │自93年11月1日起至清償日止按年息5%計算之利息 │
├───┼──────┼──────────────────────┤
│己○○│  530,145元 │自94年6月1日起至清償日止按年息5%計算之利息  │
├───┼──────┼──────────────────────┤
│甲○○│1,569,902元 │自94年4月1日起至清償日止按年息5%計算之利息  │
├───┼──────┼──────────────────────┤
│子○○│  868,413元 │自93年11月1日起至清償日止按年息5%計算之利息 │
├───┼──────┼──────────────────────┤
│辛○○│  529,396元 │自96年5月4日起至清償日止按年息5%計算之利息  │
├───┼──────┼──────────────────────┤
│庚○○│  354,320元 │自94年6月1日起至清償日止按年息5%計算之利息  │
├───┼──────┼──────────────────────┤
│壬○○│1,091,550元 │自96年8月3日起至清償日止按年息5%計算之利息  │
└───┴──────┴──────────────────────┘
附表3：(紀年：民國、幣別：新臺幣)
┌───┬──────┬──────────────────────┐
│姓  名│   金  額   │       利         息                        │
├───┼──────┼──────────────────────┤
│丙○○│  227,101元 │自95年3月3日起至清償日止按年息5%計算之利息  │
├───┼──────┼──────────────────────┤
│丑○○│  362,619元 │自97年2月1日起至清償日止按年息5%計算之利息  │
├───┼──────┼──────────────────────┤
│丁○○│   95,987元 │自95年12月18日起至清償日止按年息5%計算之利息│
├───┼──────┼──────────────────────┤
│戊○○│  549,956元 │自96年3月20日起至清償日止按年息5%計算之利息 │
├───┼──────┼──────────────────────┤
│闕福全│  125,256元 │自93年11月1日起至清償日止按年息5%計算之利息 │
├───┼──────┼──────────────────────┤
│己○○│  173,773元 │自94年6月1日起至清償日止按年息5%計算之利息  │
├───┼──────┼──────────────────────┤
│甲○○│1,037,879元 │自94年4月1日起至清償日止按年息5%計算之利息  │
├───┼──────┼──────────────────────┤
│子○○│  429,376元 │自93年11月1日起至清償日止按年息5%計算之利息 │
├───┼──────┼──────────────────────┤
│辛○○│  256,165元 │自96年5月4日起至清償日止按年息5%計算之利息  │
├───┼──────┼──────────────────────┤
│庚○○│  116,138元 │自94年6月1日起至清償日止按年息5%計算之利息  │
├───┼──────┼──────────────────────┤
│壬○○│1,073,957元 │自96年8月3日起至清償日止按年息5%計算之利息  │
└───┴──────┴──────────────────────┘
附表4：(紀年：民國、幣別：新臺幣)
┌───┬──────┬──────────────────────┐
│姓  名│   金  額   │       利         息                        │
├───┼──────┼──────────────────────┤
│丙○○│  45,424元  │自95年3月3日起至清償日止按年息5%計算之利息  │
├───┼──────┼──────────────────────┤
│丑○○│   1,966元  │自97年2月1日起至清償日止按年息5%計算之利息  │
├───┼──────┼──────────────────────┤
│丁○○│ 300,749元  │自95年12月18日起至清償日止按年息5%計算之利息│
├───┼──────┼──────────────────────┤
│戊○○│ 191,275元  │自96年3月20日起至清償日止按年息5%計算之利息 │
├───┼──────┼──────────────────────┤
│闕福全│ 128,134元  │自93年11月1日起至清償日止按年息5%計算之利息 │
├───┼──────┼──────────────────────┤
│己○○│ 356,372元  │自94年6月1日起至清償日止按年息5%計算之利息  │
├───┼──────┼──────────────────────┤
│甲○○│ 532,023元  │自94年4月1日起至清償日止按年息5%計算之利息  │
├───┼──────┼──────────────────────┤
│子○○│ 439,037元  │自93年11月1日起至清償日止按年息5%計算之利息 │
├───┼──────┼──────────────────────┤
│辛○○│ 273,231元  │自96年5月4日起至清償日止按年息5%計算之利息  │
├───┼──────┼──────────────────────┤
│庚○○│ 238,182元  │自94年6月1日起至清償日止按年息5%計算之利息  │
├───┼──────┼──────────────────────┤
│壬○○│  17,593元  │自96年8月3日起至清償日止按年息5%計算之利息  │
└───┴──────┴──────────────────────┘

司法院資訊處製作；財團法人民間司法改革基金會備份。
